臺灣板橋地方法院民事裁定　　　　　 100年度消債更字第60號
聲　請　人　田梅英
上列當事人依消費者債務清理條例聲請更生事件，本院裁定如下
：
    主  文
更生及保全處分之聲請均駁回。
聲請費用由聲請人負擔。
    理  由
一、按聲請更生或清算不合程式或不備其他要件者，法院應以裁
    定駁回之，但其情形可以補正者，法院應定期間先命補正，
    消費者債務清理條例（下稱消債條例）第8條定有明文。又
    按債務人與金融機構協商成立者，不得聲請更生或清算，但
    因不可歸責於己之事由，致履行顯有重大困難者，不在此限
    ，消債條例第151條第5項亦定有明文。蓋該債務清償方案係
    經債務人行使程式選擇權而與債權人締結之債務清理契約，
    其即應受該契約之拘束，且消債條例更生之規範目的，係在
    維持債務人基本生活之情況下，於債務人之能力範圍內盡力
    清償債務，非謂債務人得任意利用債務清理程式減輕債務，
    因此，為避免債務人針對已成立之協商方案任意毀諾，濫用
    更生或清算之債務清理程式，須債務人於協商成立後因不可
    歸責於己之事由，致其無法履行原定清償方案，始例外得依
    消債條例聲請更生或清算。
二、聲請意旨略以：聲請人於消債條例施行後，於民國99年1月
    25日與最大債權銀行萬泰商業銀行股份有限公司（下稱萬泰
    銀行）達成分期還款協議，條件為：自99年2月10日起，分
    180期，年利率8％，每月償還新臺幣（下同）6,476元，惟
    因每月支付法院扣薪、銀行債務還款、生活費、健保、醫療
    費用及私人借貸利息支出實在無能為力，爰請求法院協助，
    裁定准予更生等語。
三、經查，本件聲請人於消債條例施行後，曾以書面向最大債權
    金融機構萬泰銀行請求共同協商債務清償方案，並於99年1
    月25日與各債權銀行成立協商，約定自99年2月10日起，每
    月還款6,476元，共分180期，年利率8％，依各債權金融比
    例清償債務，至全部債務清償為止，有前置協商機制協議書
    、臺灣臺北地方法院99年度消債核字第1568號民事裁定等在
    卷可稽，堪可認定。惟查，聲請人自99年2月履行迄今，目
    前仍正常繳款，並未毀諾等情，業據本院向萬泰銀行查詢明
    確，有公務電話紀錄表等在卷可稽。是本件聲請人向本院聲
    請更生，自須審究其是否有「不可歸責於己事由致履行顯有
    重大困難」之情事。經查：
    (一)聲請人主張其每月薪資收入為32,500元，扣除每月生活費
      用、民間債務利息、法院扣薪等支出，所剩已不足繳納協
      商款項云云。然聲請人97年度之年所得為438,927元，98
      年度之年所得為438,752元之情，有該2年度財政部臺灣省
      北區國稅局綜合所得稅各類所得資料清單附卷為憑，經換
      算平均月薪資在36,562元至36,577元之間：【計算式：
      438,927元÷12＝36,577元（97年度）、438,752元÷12
      ＝36,562（98年度），元以下四捨五入】，已與聲請人於
      財產及收入狀況說明書記載「自98年1月1日至99年12月31
      日每月薪資為32,500元」乙節，明顯不符，則聲請人是否
      據實陳報其收入狀況，尚非無疑。又縱然聲請人所陳每月
      收入僅32,500元一情為真，惟此係聲請人與債權銀行成立
      協商時即已存在並明知之狀況，其既仍同意該條件而與債
      權銀行達成協商，本諸誠信原則，事後自不得再以此為由
      予以爭執。且聲請人自協商成立前即任職於財團法人天主
      教耶穌會輔仁大學神學院擔任護理人員迄今，此有聲請人
      提出其財政部臺灣省北區國稅局97暨98年度綜合所得稅各
      類所得資料清單、在職證明書附卷可按（見本院卷第37、
      67頁、68頁），而聲請人於本院裁定命其補正「協商成立
      後迄今，收入及支出有無增減或其他異動之情事發生？」
      乙節後，仍未陳報其於履約期間有經濟狀況異動情事發生
      ，復參酌聲請人協商成立後猶能依約履行至今仍未毀諾，
      已如前述，顯見聲請人於成立協商前後之還款能力並無明
      顯變動，益徵其另有相當經濟來源或資產可供履行協議，
      原協商條件係聲請人所能負擔，自難認聲請人已舉證證明
      其於協商成立後，有何經濟狀況重大變更，或有何不可歸
      責於聲請人之事由，致履行協商顯有重大困難。
    (二)聲請人於聲請時原於「財產及收入狀況說明書」主張其每
      月須負擔「醫藥費300元、健保費910元、協商款6,476元
      、膳食費4,500元、交通費1,000元、房屋稅每年度2,396
      元、法院執行扣薪10,800元及每月為配偶支出5,000元扶
      養費」，經本院命補正相關證明文件後，改稱「每月須支
      出醫療費2,000元、健保費910元、膳食費及交通費5,500
      元、配偶扶養費5,000元、賴徐秀菊借款利息5,000元（替
      配偶張文明支付）、法院扣薪10,800元、協商款6,476元
      （共計35,686元）」等語（見本院卷第31頁），然除提出
      部分醫療費用收據、協商款轉帳匯款單等件影本為證外，
      其餘費用則均未舉證以實其說，是聲請人是否據實控制及
      說明其必要支出狀況，已屬可疑，尚難盡信。聲請人復未
      證明其配偶有何不能維持生活而無謀生能力之情事存在，
      矧聲請人本身若已入不敷出，依民法第1118條規定更當減
      輕其扶養之義務，則聲請人之配偶是否應由聲請人每月給
      付5,000元之扶養費用以維生活並代為償還5,000元之利息
      ，要非無疑。況上開費用於99年間聲請人與最大債權銀行
      成立協商之際，即已現實存在，聲請人自已將之列入協商
      金額是否逾聲請人之能力之評估，於客觀事實並未有顯著
      變動之下，亦難認係協商成立後有何情事變更致生履行有
      重大困難之情事。再者，聲請人自協商成立後迄今，除均
      能依協商結果履行逾1年外，猶有代配偶向親友清償債務
      之餘裕，亦見其對聲請人之履約能力不生影響，自難認係
      協商成立後有何情事變更致生履行有重大困難。聲請人僅
      以每月收入扣除必要生活費後，已無力繳納協商款項等空
      言置辯，尚難遽信為真實。
    (三)末按消債條例施行後之消費者債務清理方式，債務人有前
      置協商程序、更生程序及清算程序三者可供自行選擇，倘
      債務人自行選擇適用迅速、經濟之前置協商程序，而非後
      二者，則債務人已然行使其實體處分權而成立類似民法上
      和解關係，並屬業行使其程序處分權，以清理債務，故債
      務人即應受該成立之協議拘束，不得任意改用更生或清算
      之法院裁判上債務清理程序，以避免司法資源及程序權之
      濫用，此與消債條例施行前之協商，債務人別無其他債務
      清理途徑可供選擇之情形不同，既兩者之立法基礎、性質
      、協商背景顯然迥異，自應作不同處理。因此，在判斷是
      否有不可歸責於己之事由致履行協商顯有重大困難之情形
      時，自應分別以觀，亦即於消債條例實施後，債務人明知
      其收入扣除必要費用後，不足以清償協商之還款條件，卻
      仍答應該協商條件，嗣後無法繼續履行協商條件之情形，
      揆諸前開意旨，自不應認屬不可歸責之事由，附此敘明。
四、綜上所述，本件聲請人既未能證明其有消債條例第151條第5
    項但書所規定之不可歸責於己之事由，依原協商條件履行顯
    有重大困難之情事，則其向本院聲請更生，即與法不合，依
    首揭條文之規定，自應駁回其更生之聲請，爰裁定如主文。
    又本件聲請人更生之聲請既經駁回，其保全處分之聲請，即
    失所附麗，爰併予駁回之。
中    華    民    國    100    年    4    月    21   日
              民事第二庭   法      官    朱耀平
上為正本係照原本作成
如不服本裁定，應於裁定送達後10日內，以書狀向本院提出抗告
，並繳納抗告費新臺幣1千元
中    華    民    國    100    年    4    月    21   日
                           書  記  官   林珊慧